【裁判字號】    99,上,46
【裁判日期】    990601
【裁判案由】    返還價金等
【裁判全文】
臺灣高等法院臺南分院民事判決    99年度上字第46號
上  訴  人  戊 ○ ○
            甲 ○ ○
共      同
訴訟代理人  丁 ○ ○
被 上 訴人  丙 ○ ○
            乙○○○
共      同
訴訟代理人  李 青 龍  律師
上列當事人間請求返還價金等事件，上訴人對於中華民國99年1
月14日臺灣臺南地方法院第一審判決（97年度訴字第1722號）提
起上訴，本院於99年5月19日言詞辯論終結，判決如下：
    主  文
上訴駁回。
第二審訴訟費用由上訴人負擔。
    事  實  及  理  由
一、上訴人起訴主張：兩造就被上訴人所共有坐落臺南縣永康市
    ○○段391地號土地（面積82.06平方公尺，下稱系爭土地）
    及其上建號頂南段227號建物（門牌號碼臺南縣永康市○○
    里○○街13巷48號，下稱系爭房屋），於民國（下同）96年
    5月14日以買賣價金700萬元簽訂買賣契約（下爭系爭買賣契
    約），簽約當日上訴人已交付新台幣（下同）100萬元與被
    上訴人收訖。本件房地買賣全權委託本審本件上訴人訴訟代
    理人丁○○代為簽訂系爭買賣契約，96年5月14日訂約時丁
    ○○即當場要求被上訴人提出使用執照、建築物配置圖等相
    關資料，然因被上訴人保證系爭房地十足可供建築使用，且
    被上訴人稱未事先準備需再找該資料，嗣於96年5月23日交
    付丁○○上述建築物配置圖等資料，始發現系爭土地有11.1
    1平方公尺的部分土地為道路，被上訴人對系爭土地之該瑕
    疵為不實隱瞞。又土地所有權狀所載之坐落、面積與現地實
    際使用面積狀況，依85年地籍圖重測調查表所載，已記明土
    地位置（本宗土地D、E界址位於道路中…），並經被上訴人
    認章完畢，足可證明被上訴人對系爭土地有部分為道路一事
    知情，被上訴人對於買賣之系爭土地已不能為完全之給付，
    上訴人旋於96年6月28日以歸仁郵局第158號存證信函解除系
    爭買賣契約，請求返還已付價金及賠償損害，惟被上訴人不
    予置理。又上訴人於中華電信股份有限公司臺南營運處（下
    稱中華電信臺南營運處）投標南台遠端據點之房地採購案投
    標時，尚不知悉系爭土地有部分係道路，上訴人係在簽約之
    後被上訴人拿建物平面圖及配置圖給丁○○，丁○○到現場
    比對時始知情。上訴人購買系爭房地之目的為使用（自住、
    出租）及重建，非為投標中華電信臺南營運處之採購案而購
    買系爭房地。上訴人於買賣系爭房地後尚未過戶前，即以系
    爭房地向中華電信臺南營運處投標，係因買賣房屋就是要使
    用及重建，若有機會轉售圖利，亦無不可。被上訴人不得以
    之作為逃避其保證系爭房地品質之責任。依系爭買賣契約第
    10條約定：「甲乙雙方應忠誠履約，若乙方違約時所付款項
    由甲方無條件沒收，如甲方違約時，所收款項應於發生3日
    起一星期內加倍退還乙方」，又民法第354條規定出賣人應
    負瑕疵擔保責任，被上訴人對於系爭土地已不能為完全之給
    付，爰依民法第227條、第226條、第256條及第359條規定解
    除系爭買賣契約，請求返還已付價金100萬元，並依系爭買
    賣契約第10條約定請求給付相當於已付金額一倍之違約金10
    0萬元。並聲明：(一)原判決廢棄。(二)被上訴人應給付上訴人2
    00萬元，及自96年7月31日起至清償日止按年利率百分之五
    計算之利息。(三)第一、二審訴訟費用由被上訴人負擔。(四)願
    供擔保請准宣告假執行。
二、被上訴人則以：被上訴人於96年4月間自貼出售系爭房地之
    廣告，同年5月13日自稱介紹人之謝會前來被上訴人住處告
    知其女願以700萬元承買系爭房地，而於翌日即96年5月14日
    ，由丁○○帶同代書張景德及自稱介紹人之謝會等3人前來
    被上訴人住處，表示亦願以700萬元購買系爭房地，經被上
    訴人同意，當時丁○○告以其岳父即上訴人戊○○及謝會之
    女即上訴人甲○○委任其代購系爭房地，並當場代為簽立系
    爭買賣契約書，被上訴人於96年5月23日即應丁○○要求交
    付系爭房地之使用執照、施工設計圖、自來水及電費收據證
    明等資料給其收執。簽訂系爭買賣契約同時，丁○○以辦理
    貸款為由，另要求簽立一份除買賣價金記載為880萬元不同
    外，其餘內容與前開契約書完全相同之另1份買賣契約，並
    要求被上訴人簽名，嗣後被上訴人突接獲中華電信臺南營運
    處96年6月15日函文正本（同時副本送上訴人及謝會），被
    上訴人始知原來丁○○及謝會事先得知中華電信臺南營運處
    欲購買系爭房地作為「南台遠端據點」之採購案，認為有利
    可圖，乃預先向被上訴人承買系爭房地後，擬再轉售與中華
    電信臺南營運處獲利，詎中華電信臺南營運處經審查系爭房
    地後認為不適合而作罷，致上訴人因無利可圖反悔不買，而
    藉系爭土地有一部分為道路而屬不完全給付之理由，解除系
    爭買賣契約。系爭房屋係南品建設股份有限公司為原始起造
    人，該公司於77年間以「施工設計圖」依法向臺南縣政府建
    設局申請建照許可後施工，一次起造連棟式店面6間，並於7
    8年2月20日取得使用執照，被上訴人承買其中一間即系爭房
    屋，並於78年3月31日取得所有權登記，故系爭房屋之興建
    及取得完全依法辦理，均無瑕疵存在。上訴人雖主張依民法
    第226、227、256條及第359條等規定解除系爭買賣契約，惟
    民法第226、227條之規定，係針對「因可歸責於債務人之事
    由」致給付不能或給付不完全之情形，始得依同法第256條
    之規定解除契約，本件系爭買賣契約於簽約之初，係丁○○
    等人自動前來被上訴人住處，並備妥定金100萬元之即期支
    票，當場簽立系爭買賣契約，契約上之買賣標的物亦由被上
    訴人依地政機關核發之「土地所有權狀」及「建物所有權狀
    」所載之系爭房地坐落位置及面積內容所填寫，復與系爭土
    地及建物登記謄本所載相符，被上訴人並無任何隱瞞，系爭
    土地雖有部分現為道路，然被上訴人從不知情，更非「可歸
    責於被上訴人之事由」致給付不完全，上訴人解除系爭買賣
    契約於法無據。又上訴人針對系爭買賣契約向臺灣臺南地方
    法院檢察署（下稱臺南地檢署）告訴被上訴人共同詐欺，該
    案業經該署檢察官以97年度偵字第851號為不起訴處分，上
    訴人雖提起再議，經臺灣高等法院臺南分院檢察署（下稱臺
    南高分檢）發回續行偵查後，復經臺南地檢署檢察官以97年
    度偵續字第178號為不起訴處分確定。依不起訴處分理由所
    載，被上訴人出賣系爭房地並未施用任何詐術使上訴人陷於
    錯誤而予買受。上訴人購買系爭房地時，有到現場看過系爭
    房地，覺得地點合適，將來可以出租亦可以變賣，認為有價
    值才願意購買，上訴人對系爭房地之坪數並未特別重視，是
    系爭房地對上訴人主觀上而言，並無減少價值。又上訴人稱
    被上訴人於永康地政事務所地籍調查測量時有到場蓋章，然
    此僅係表示到場之被上訴人有蓋章，但不代表被上訴人當時
    已經知悉測量後之結果。被上訴人出售之系爭房地，依土地
    所有權狀之記載地目為「建」，且地上既已建有4層樓房，
    上訴人承買之目的在於投資、出租或轉售圖利，非在拆除重
    建，系爭房屋係建於78年之連棟式整排6間建物中之一間，
    客觀上顯無單獨拆除重建之可能，上訴人主觀上更無拆除重
    建之必要，再參以代簽約之丁○○亦稱系爭房屋地點是學區
    ，日後可出租或自住而建議上訴人購買等情，業據其等於前
    開刑事案件偵查中分別自承在卷，足證系爭房地就上訴人主
    觀上並無減少其通常效用及契約上所預定之效用，故依常理
    判斷，被上訴人絕不可能有再對上訴人保證「十足可供建築
    」之情形，則上訴人所稱被上訴人有此等保證，顯非事實等
    語，資為抗辯。並聲明(一)上訴駁回。(二)第二審訴訟費用由上
    訴人負擔。(三)如受不利判決願供擔保請准免予假執行。
三、本件經依民事訴訟法第270條之1第1項第3款規定，整理並協
    議兩造不爭執事項暨簡化爭點為：
  (一)兩造不爭執之事項：
  1.兩造就系爭房地於96年5月14日以買賣價金700萬元簽訂系爭
    買賣契約，簽約當天上訴人並已交付100萬元給被上訴人收
    訖。
  2.上訴人於簽訂系爭買賣契約前，曾至現場察看系爭房地，並
    因有意願購買系爭房地，而委託本審本件上訴人訴訟代理人
    丁○○處理簽訂系爭買賣契約之事宜。
  3.被上訴人於96年5月23日有交付上訴人系爭房屋之建築物配
    置圖及使用執照。
  4.系爭土地經臺南地檢署檢察官囑託臺南縣永康地政事務所人
    員測量，測量結果有面積11.11平方公尺之土地現為道路使
    用，有臺南縣永康地政事務所97年7月3日所測量字第097000
    5382號函及所附土地複丈成果圖一份附於上開刑事案件之臺
    南地檢署97年度交查字第102號卷（該卷第46、47頁）。
  5.上訴人因系爭土地有前開11.11平方公尺為道路使用之情形
    ，認被上訴人係詐欺其等簽訂系爭買賣契約，而向臺南地檢
    署提起刑事詐欺之告訴，經該署檢察官以97年度偵字第851
    號為不起訴處分，經上訴人提起再議，經臺南高分檢發回續
    行偵查後，復經臺南地檢署檢察官以97年度偵續字第178號
    為不起訴處分確定。
  (二)兩造之爭執事項：
  1.上訴人主張因系爭土地其中有11.11平方公尺為道路，被上
    訴人對於系爭買賣契約即屬不能為完全之給付，依民法第22
    7條、第226條及第256條之規定，上訴人得解除系爭買賣契
    約；又被上訴人對於系爭土地負有物之瑕疵擔保責任，上訴
    人可依民法第359條規定，請求解除系爭買賣契約，有無理
    由？
  2.倘上訴人得解除系爭買賣契約，則上訴人得向被上訴人請求
    給付之金額為若干？
四、茲就兩造之上開爭點，分述本院得心證之理由如下：
  (一)按因可歸責於債務人之事由，致為不完全給付者，債權人得
    依關於給付遲延或給付不能之規定行使其權利，民法第227
    條第1項定有明文。次按民法第227條所謂之不完全給付，係
    指債務人提出之給付，不合債之本旨而言，其型態有瑕疵給
    付及加害給付兩種，是以構成不完全給付之要件，須債務人
    已為給付，僅所提出之給付與債之本旨不相符合，若債務人
    未為給付，雖可能構成給付不能、給付拒絕或給付遲延，惟
    均非屬不完全給付之範疇，有最高法院96年度台上字第2084
    號判決意旨可資參照。基此可知，不完全給付規定適用之前
    提要件須為債務人已為債之給付，始能進而判斷該給付是否
    符合債之本旨，倘債務人就債之標的尚未為給付，即無法認
    定債務人提出之給付是否符合債之本旨，自無適用不完全給
    付規定之餘地。查兩造於96年5月14日簽訂系爭買賣契約後
    ，因發生本件爭議，被上訴人尚未將系爭房地之所有權移轉
    予上訴人，系爭房地目前仍登記為被上訴人兩人共有乙節，
    有上訴人提出之系爭房地土地及建物謄本各一份附卷可稽，
    被上訴人對此亦無爭執，堪信屬實，則被上訴人尚未依系爭
    買賣契約之本旨，基於出賣人之地位將系爭房地之所有權移
    轉予上訴人以履行出賣人之義務，依前開說明，被上訴人既
    尚未依系爭買賣契約約定為債之給付，當無適用不完全給付
    之規定。是上訴人主張被上訴人有不完全給付之情形，而依
    民法第227條、第226條及第256條等規定解除系爭買賣契約
    云云，洵非可採。
  (二)又按物之出賣人，對於買受人應擔保其物依民法第373條之
    規定危險移轉於買受人時，無滅失或減少其價值之瑕疵，亦
    無滅失或減少其通常效用或契約預定效用之瑕疵，但減少之
    程度，無關重要者，不得視為瑕疵，民法第354條第1項定有
    明文。復按所謂物之瑕疵係指存在於物之缺點而言，凡依通
    常交易觀念，或依當事人之決定，認為物應具備之價值、效
    用或品質而不具備者，即為物有瑕疵，且不以物質上應具備
    者為限，有最高法院73年台上字第1173號判例意旨可參。系
    爭買賣契約係以現有既存之系爭房地為買賣標的物，則系爭
    房地是否有物之瑕疵，應視系爭房地之效用與價值是否與買
    受人即上訴人於購買當時所認知及要求者不同，並有效用及
    價值與其應具備者較為減損之情形而定。
  (三)經查，上訴人於購買系爭房地前有至現場察看系爭房地，並
    認為有購買之價值而委由丁○○簽訂系爭買賣契約等情，業
    經上訴人戊○○於上開臺南地檢署97年度偵續字第178號刑
    事詐欺案件偵查中陳稱：我於96年5月14日簽訂契約前，曾
    至系爭房地現場察看過，該處當時有出租，當時丁○○還沒
    和被上訴人談好700萬元價錢，我單純覺得系爭房地地點不
    錯，就決定要買；我於購買之際，沒有限定或特別重視能使
    用之坪數，只是想要投資、租賃或轉賣；我委託丁○○全權
    處理買賣系爭房地之相關事宜，價金也由丁○○決定等語，
    及上訴人甲○○於上開刑事詐欺案件偵查中所稱：我本來就
    想投資不動產，剛好丁○○說系爭房地還不錯可以購買，我
    就委託丁○○全權處理系爭房地之買賣相關事宜；於96年5
    月14日簽訂契約前，我有跟丁○○至系爭房地現場察看過，
    丁○○跟我說和賣家談好700萬元價錢，我有考量風險，覺
    得以這個價錢購買系爭房地可以接受，但我自己無法負荷全
    額價金，所以丁○○找上訴人戊○○來跟我合買；於購買之
    際，我沒有限定或特別重視能使用之坪數，我只是想要投資
    ，期間可以出租，等待好時機再轉賣等語，業經原審及本院
    調取上開刑事卷宗核閱屬實（見前開97年度偵續字第178號
    偵查卷宗第93頁、第91頁），足見上訴人購買系爭房地之目
    的係在於投資、租賃或轉賣該不動產並非供建築使用，且上
    訴人於簽訂系爭買賣契約前，均已察看系爭房地之現況及周
    邊情狀，並在認為系爭房地現狀具有其要求之投資價值下，
    向被上訴人購買系爭房地，是以，在系爭房地現狀與上訴人
    簽約前察看時之狀態未有任何變動之情形下，系爭房地應仍
    具有上訴人察看時預期之價值與效用。
  (四)又查，上訴人於96年5月24日有向中華電信臺南營運處就系
    爭房地採購案進行投標一情，有中華電信臺南營運處98年3
    月6日南管字第0980000042號函暨該函檢附之採購案資料附
    於上開97年度偵續字第178號刑事偵查卷可稽（見該卷第37
    頁），並經本院調閱該卷核閱屬實，參以上訴人自承於96年
    5月23日拿到被上訴人交付之系爭房地建築物配置圖及使用
    執照等相關資料後始知悉系爭土地有部分現為道路，顯見上
    訴人於收到系爭房地之建築物配置圖等資料已可得知系爭房
    地有部分土地為道路之際，仍於翌日向中華電信臺南營運處
    就系爭房地為投標行為，益徵上訴人於96年5月24日向中華
    電信臺南營運處投標當時，仍接受系爭房地之現狀，並認系
    爭房地具有通常效用及期待價值而有轉售之利益，始參與該
    採購案之投標，並期盼於得標後再轉售予中華電信臺南營運
    處牟利，準此，則在系爭房地狀態未有任何改變之情形下，
    實無法僅以系爭土地有部分為道路之原有狀態，遽認系爭房
    地有上訴人認知上之價值及效用減損之情事。
  (五)又上訴人雖以被上訴人曾於85年間配合地政機關重測地籍，
    重測地籍調查表之備註欄記載：「本宗土地DE界址位於道路
    中，土地所有權人同意參照舊地籍圖或其他可靠資料整理測
    量結果，免辦協助指界」，且被上訴人有於該調查表蓋章為
    由，以證明被上訴人對系爭土地有部分為道路一事知情。然
    承上所述，系爭房地為現有既存之不動產，且上訴人購買系
    爭房地前均曾至現場察看評估，而在認定系爭房地現況具有
    通常效用及價值之情形下始與被上訴人簽訂系爭買賣契約，
    甚而在收到系爭房地之建築物配置圖及使用執照之後，仍因
    認系爭房地有相當價值、效用及轉售利益而向中華電信臺南
    營運處投標系爭房地之採購案，足見系爭房地現況於上訴人
    簽訂系爭買賣契約及為上開投標時均具有上訴人期待之效用
    及價值。況系爭土地有部分為道路，為上訴人察看系爭房地
    時已原始存在之狀態，是縱被上訴人於簽訂系爭買賣契約前
    已知悉系爭土地有此情事，但系爭房地之該等現況既為上訴
    人察看時已存在之狀態，且上訴人認系爭房地之現況具有其
    價值及效用而願意購買，則此部分土地為道路之原始狀態，
    即不可據為認定系爭房地有上訴人所稱效用及價值減損之依
    據。至上訴人主張被上訴人有向其保證系爭房地十足可供建
    築使用，而系爭土地不符被上訴人保證之品質云云，惟為被
    上訴人所否認，參以系爭買賣契約書之內容僅針對系爭房地
    之坐落位置、面積、買賣價金與交付方式等項目作約定，而
    未有系爭房地是否須十足可供建築之約定記載等情，有系爭
    買賣契約書影本在卷可考，況系爭買賣契約為現屋買賣，且
    為建商原始建築時即為連棟式店面其中之一棟，非為空地買
    賣，上訴人買受系爭房地非供建築之用，依常理，被上訴人
    實無特別保證系爭房地是否可十足供建築使用之可能，上訴
    人對於被上訴人有此保證亦未能舉證以實其說，亦難認兩造
    間有上訴人所稱上開保證品質之約定。系爭房地並無上訴人
    所稱價值及效用減損之情事有如前述，上訴人主張系爭房地
    有物之瑕疵，而依民法第354條、第359條規定解除系爭買賣
    契約云云，亦不足採。
五、綜上所述，系爭房地之所有權既尚未移轉予上訴人，則被上
    訴人即屬未依系爭買賣契約提出債之給付，而非屬不完全給
    付規定適用之範疇；又系爭房地現狀既為上訴人簽訂系爭買
    賣契約前所接受，並認為有其效用及價值，則在系爭房地現
    狀並無任何變更之情形下，難認其有價值及效用減損情形而
    具有物之瑕疵，自不生物之瑕疵擔保責任之問題。從而，上
    訴人主張依民法第227條、第226條、第256條不完全給付之
    規定及民法第359條物之瑕疵擔保規定，解除系爭買賣契約
    ，並請求被上訴人返還已付價金100萬元及依系爭買賣契約
    第10條約定給付違約金100萬元暨自96年7月31日起至清償日
    止，按年息百分之5計算之遲延利息，為無理由，應予駁回
    。又上訴人之訴既經駁回，其假執行之聲請，即失所附麗，
    應併予駁回。原審為上訴人敗訴之判決，及駁回其假執行之
    聲請，於法並無不合。上訴人上訴意旨指摘原判決不當，求
    予廢棄改判，為無理由，應予駁回。又上訴人請求訊問證人
    即代書張景德及謝會以證明被上訴人有保證系爭土地十足可
    供建築之用云云，因事證已明，核無必要。
六、本件判決基礎已臻明確，兩造其餘之攻擊防禦方法及訴訟資
    料經本院斟酌後，核與判決結果不生影響，無一一論述之必
    要，併予敘明。
七、據上論結，本件上訴為無理由，依民事訴訟法第449條第1項
    、第78條，判決如主文。
中    華    民    國    99    年     6    月     1    日
                  民事第三庭    審判長法  官    黃崑宗
                                      法  官    張世展
                                      法  官    蘇重信
上為正本係照原本作成。
如對本判決上訴，須於判決送達後20日內向本院提出上訴狀，未
表明上訴理由者，應於上訴後20日內，向本院提出理由書（須附
繕本）。依法須繳納裁判費並應委任律師為訴訟代理人，始得上
訴。
中    華    民    國    99    年     6    月     1    日
                                      書記官    陳嘉琍
【附記】
民事訴訟法第466條之1：
(1)對於第二審判決上訴，上訴人應委任律師為訴訟代理人。但上
  訴人或其法定代理人具有律師資格者，不在此限。
(2)上訴人之配偶、三親等內之血親、二親等內之姻親，或上訴人
  為法人、中央或地方機關時，其所屬專任人員具有律師資格並
  經法院認為適當者，亦得為第三審訴訟代理人。
民事訴訟法第466條之2第1項：
  上訴人無資力委任訴訟代理人者，得依訴訟救助之規定，聲請
  第三審法院為之選任律師為其訴訟代理人。

司法院資訊處製作；財團法人民間司法改革基金會備份。
